台灣高等法院臺中分院民事判決　九十三年度上字第二九二號
　　上　訴　人　乙○○
　　　　　　　　丁○○
　　　　　　　　甲○○
　　　　　　　　戊○○
　　上列　四人
　　訴訟代理人　楊漢東律師
　　被　上訴人　行政院農業委員會林務局東勢林區管理處
　　　　　　　　　　　　設台中.
　　法定代理人丙○○　　住台中.
　　訴訟代理人　林明康律師
上列當事人間請求返還土地等事件，上訴人對於民國93年8月9日
臺灣臺中地方法院92年度訴字第2425號第一審判決提起上訴，本
院於94年7月6日言詞辯論終結，判決如下：
    主      文
原判決關於命上訴人甲○○、丁○○給付部分，及各該部分假執
行之宣告，暨訴訟費用之裁判均廢棄。
上列廢棄部分，被上訴人在第一審之訴及其假執行之聲請均駁回
。
其餘上訴駁回。
第一審（廢棄部分）訴訟費用由被上訴人負擔；第二審訴訟費用
由上訴人乙○○、戊○○負擔2分之1，餘由被上訴人負擔。
    事實及理由
一、被上訴人起訴主張：台灣省東勢林區管理處將系爭台中縣和
    平鄉大甲溪事業區第64林班假地號17、11、18、14、12號林
    地（下稱系爭林地）移交與被上訴人管理之大甲林區管理處
    ，將系爭林地分別出租予上訴人乙○○、戊○○、甲○○及
    丁○○實施造林，並簽訂系爭租約，其等占有系爭林地，並
    建有地上物使用，所占位置面積詳如原判決附圖所示。系爭
    租約分別於民國77年9月30日、84年6月30日屆滿後，系爭林
    地仍由上訴人占有使用，因屬德基水庫集水區陡坡農用地，
    迭經被上訴人催促上訴人改正實施造林，上訴人均置之不理
    。被上訴人乃於88年1月7日除以存證信函分別向上訴人終止
    系爭租約外，另以起訴狀繕本送達各該上訴人時，再確認終
    止各該系爭租約之意思表示。爰依民法第767條之規定，請
    求上訴人拆除系爭林地上之地上物，並將系爭林地返還與被
    上訴人。再者，上訴人乙○○、丁○○及戊○○應給付被上
    訴人之果實分收代金分別為新台幣（下同）48,054元、231,
    354元及9,084元，迄未給付，被上訴人依據系爭租約及不當
    得利之法律關係，向上訴人各請求給付所欠果實分收代金，
    及自88年1月1日起至91年10月30日止相當於租金之不當得利
    ；訴之聲明：(一)上訴人乙○○應將坐落如原判決附圖所示台
    中縣和平鄉大甲溪事業區第64林班假地號17號、面積貳點陸
    陸公頃土地內，如原判決附圖所示Ａ部分面積零點零零陸
    公頃之鐵皮屋拆除，將17號土地返還被上訴人，並應給付被
    上訴人85,439元，及自92年7月24日起至清償日止，按年息
    百分之5計算之利息；(二)上訴人戊○○應將坐落如原判決附
    圖所示台中縣和平鄉大甲溪事業區第64林班假地號11 號、
    面積零點肆肆陸公頃、地號18號、面積零點伍壹壹公頃
    土地返還被上訴人，並應給付被上訴人42,602元，及自92年
    7月24日起至清償日止，按年息百分之5計算之利息；(三)上訴
    人甲○○應將坐落如原判決附圖所示台中縣和平鄉大甲溪事
    業區第64林班假地號14號、面積零點捌肆肆公頃土地內，
    如原判決附圖所示Ａ部分面積零點零壹陸壹公頃之地上物拆
    除，將14號土地返還被上訴人，並應給付被上訴人42,443元
    ，及自92年1月16日起至清償日止，按年息百分之5計算之利
    息；(四)上訴人丁○○應將坐落如原判決附圖所示台中縣和平
    鄉大甲溪事業區第64林班假地號12號、面積零點肆壹伍公
    頃土地返還被上訴人，並應給付被上訴人264,872元，及自
    92年7月30日起至清償日止，按年息百分之5計算之利息；(五)
    並願供擔保聲請宣告假執行。
二、上訴人則以：系爭租約第6條第9款之規定對上訴人顯然不公
    ，依民法第247條之1規定，此條款應為無效。縱認被上訴人
    得終止租約，然依系爭租約第8條之規定，於租約終止時所
    造林木應予以補償。況被上訴人收回系爭林地將使上訴人無
    法生活，不利於公共利益，依民法第148條規定，不得為之
    。因被上訴人收回林地之目的在自行造林，自無相當於租金
    之損害，其請求金額亦過高等語，資為抗辯。
三、原審判決上訴人全部敗訴，上訴人上訴之聲明：(一)原判決廢
    棄；(二)上開廢棄部分，駁回被上訴人在第一審之訴及假執行
    之聲請。被上訴人答辯之聲明：上訴駁回。
四、查台灣省東勢林區管理處將系爭林地移交被上訴人管理之大
    甲林區管理處，並將系爭台中縣和平鄉大甲溪事業區第64林
    班假地號17、11及18、14、12號林地分別出租與上訴人乙○
    ○、戊○○、甲○○及何陳芳華、丁○○實施造林，租約分
    別於77年9月30日、84年6月30日屆滿後，上訴人仍占有使用
    。被上訴人於88年1月7日以梨山郵局存證信函第172號、169
    號、171號、170號分別向上訴人乙○○、戊○○、甲○○、
    丁○○終止系爭租約之意思表示。上訴人乙○○、丁○○及
    戊○○依系爭租約應給付被上訴人之果實分收代金分別為48
    ,054 元、231,354元及9,084元，迄未給付等事實，業據被
    上訴人提出台灣省德基水庫集水區域內國有森林用地出租造
    林契約書、存證信函及歷年積欠政府果實分收代金明細表等
    件為證，上訴人均不爭執，堪信被上訴人上開主張為真實。
五、本件應審究者，乃上訴人未依約在系爭土地上造林，被上訴
    人得否依據造林契約第6條第10款、第8條終止租約收回林系
    爭土地？被上訴人之終止租約是否合法？如其終止租約合法
    ，被上訴人據以請求相當於租金之不當得利是否過高？茲分
    敘如後：
（一）上訴人甲○○部分：
  １、按債權債務之主體，以締結契約之當事人為主。又按終止
      權之行使，依民法第263條準用同法第258條之規定，應向
      他方當事人以意思表示為之，契約當事人之一方有數人者
      ，該意思表示，應由其全體或向其全體為之，此為終止權
      行使之不可分性。僅對當事人之一人為終止租約之意思表
      示，尚難謂為已生終止租約之效力（最高法院64年度台再
      字第2394號判例參照）。
  ２、查系爭坐落如原判決附圖所示台中縣和平鄉大甲溪事業區
      第64林班假地號14號、面積零點捌肆肆公頃林地為上訴
      人甲○○及訴外人何陳芳華所承租，依兩造所訂租約所示
      ，上訴人甲○○承租面積Ｏ．五三五公頃，訴外人何陳芳
      華承租面積Ｏ．五三五公頃，合計面積一．Ｏ七公頃，其
      中Ｏ．一Ｏ公頃屬超限利用地，此有兩造所訂出租造林契
      約書影本一件在卷可稽，且為被上訴人所不否認，則被上
      訴人就上開出租林地對上訴人終止租約之意思表示，自應
      對共同承租人甲○○及訴外人何陳芳華為之，始為合法。
      經查：被上訴人於88年年1月7日以梨山郵局存證信函第17
      1號通知上訴人甲○○，以其因逾期未實施造林而終止系
      爭造林約等情，有其提出之存證信函影本附卷可稽。該信
      函之收件人僅列上訴人甲○○一人，揆諸前揭判例，尚難
      謂該次通知為已生終止系爭造林契約之效力。被上訴人雖
      另以本件起訴狀之送達為終止契約之意思表示通知，惟被
      上訴人起訴時，並未列何陳芳華所為共同被告，而系爭林
      地之上開地上物亦無證據證明為上訴人甲○○一人所建，
      且甲○○、何陳芳華二人占有林地位置無明確區分，被上
      訴人亦自承如原判決附圖所示64林班地14假地號面積零點
      捌參肆肆公頃土地占有人包括甲○○與何陳芳華二人（見
      本院卷第84頁第7列以下），則其等共同占有系爭林地，
      給付為不可分，被上訴人對該造林契約之催告通知、終止
      契約之意思表示及提起本件訴訟自不得僅對甲○○一人為
      之，其未對全體承租人為之，自屬當事人不適格；雖被上
      訴人主張何陳芳華在造林契約書上係由上訴人甲○○代表
      簽訂，惟民法上並無自然人代表之規定，性質上應係指何
      陳芳華部分由上訴人甲○○代理簽訂契約，是上訴人甲○
      ○雖以自己兼「代表」何陳芳華名義簽約，但系爭造林契
      約之承租人仍為二人，此觀系爭契約當事人欄乙方載明「
      甲○○外一人」即明，出租人之被上訴人自不得僅就甲○
      ○一人為催告通知、終止契約及訴請拆屋還地等，此部分
      被上訴人請求上訴人甲○○一人拆屋還地等，為無理由，
      應予駁回。
（二）上訴人丁○○部分：
  １、被上訴人雖主張上訴人丁○○未遵限於陡坡農用地上造林
      ，有違政府政策，且積欠自73年度至87年度之果實分收代
      金，其欠租已達兩期以上而予終止契約云云，惟為上訴人
      所否認，辯稱被上訴人未指示伊以何方式造林，且兩造所
      定租金之給付，係先由被上訴人於該年度結束後，依其所
      定方式計算當年度應繳之租金，通知上訴人後，再由上訴
      人憑通知前往被上訴人處繳納，前開各年度被上訴人均未
      通知伊繳納云云。是再應審究者，乃上訴人丁○○有無違
      反限期造林之指示及有無積欠租金達二期以上，被上訴人
      之終止契約是否合法，茲分敘如後：
    (1)、依前所述，本件被上訴人出租系爭林地，其與承租人所
        訂租約，所謂之水土保持或政府政策，悉指「在陡坡農
        用地（超限利用地）上造林」，依被上訴人與上訴人預
        期造林所訂之系爭造林契約第一點租賃標的物面積所載
        以觀，上訴人承租部分記載「面積為0.845公頃」，並
        未載有超限利用地，且經上訴人否認本件造林契約有超
        限利用地（見本院卷第91頁第1列），被上訴人訴訟代
        理人亦稱兩造所訂造林契約上並無載有超限利用地，僅
        在催告之存證信函載明，故被上訴人86年4月23日以存
        證信函催告上訴人丁○○承租部分其中有0．1000公頃
        屬超限利用地應限期造林云云，即與事實不符。被上訴
        人以上訴人丁○○未遵限於陡坡農用地上造林，而予以
        終止租約云云，即有未合，自不生終止之效力。雖被上
        訴人另稱系爭契約書第6條第8款及第10款明定承租人違
        反法令或違約時，出租人所得終止者，乃全部租約，並
        不限於超限利用地部分，況台灣省政府並於82年6月17
        日以府農林字第163060號公告，限期於年內終止租約強
        制收回土地，並不予任何補償，復經行政院核定後並於
        82年12月30日以府農字第84879號補公告應收回者係全
        部租地，非僅限於超限利用地部分云云，惟依被上訴人
        前揭催告上訴人及終止租約之存證信函係以超限利用地
        部分應於期限前改正實施造林而為催告，則嗣後主張出
        租人所得終止者，乃全部租約，並不限於超限利用地部
        分云云，即不可採。
　  (2)、被上訴人另以上訴人丁○○欠73年至87年之租金，已達
        二期以上，伊亦得終止租約云云；惟本件租金之計算及
        給付之方法係先由被上訴人於該年度結束後，依其所定
        方式計算當年度應繳之租金數額，通知上訴人後，再由
        上訴人憑通知前往被上訴人處繳納，此為被上訴人所不
        爭執，然前開各年度被上訴人均未通知伊繳納等情，業
        據上訴人丁○○陳述在卷，且為被上訴人所不爭執，自
        堪信為真實；而被上訴人亦無從舉證證明其有通知上訴
        人繳納租金之情事，並自承並未通知上訴人繳交88年以
        後之租金屬實，應認上訴人所辯被上訴人並非因其故意
        或過失積欠租金等情為可採；從而被上訴人主張上訴人
        丁○○積欠租金達二期以上並據以終止租約，即不合法
        。丁○○所承租之林地既無超限利用地，無庸造林；且
        無證據證明其有積欠租金達二期以上，並不符合系爭契
        約所定終止契約之條件，被上訴人以丁○○積欠租金及
        政府政策需要等原因予以終止契約，仍屬不合法。
（三）上訴人乙○○、戊○○部分：
  １、按所有人對於無權占有者，得請求返還之，民法第767條
      定有明文。被上訴人主張其向上訴人為終止系爭租約之意
      思表示，系爭租約業經終止在案，上訴人應拆除系爭林地
      上之地上物，並將林地返還予被上訴人等語。上訴人則辯
      稱系爭租約第6條第9款之約定無效，依據系爭租約第8條
      之規定，被上訴人於租約終止時應補償上訴人所植之林木
      ，被上訴人收回系爭林地，不利於公共利益，依民法第
      148 條規定，不得為之云云。經查：
    (1)、按山坡地供農業使用者，應實施土地可利用限度分類，
        並由中央或直轄市主管機關完成宜農、牧地、宜林地、
        加強保育地查定。土地經營人或使用人，不得超限利用
        ，山坡保育利用條例第16條第1項定有明文。系爭租約
        第8條約定，林務局因政府政策需要，停止租造林地時
        ，得終止契約，租地造林不得異議，所造林木得依約分
        收或予補償。是被上訴人依據政府政策，得單方終止系
        爭林地之租賃契約，上訴人不得異議，至於所植林木是
        否加以補償，並非終止系爭租約之要件，即植林之補償
        金及終止系爭契約，係屬二事。再者，系爭租約第10條
        約定，系爭契約未約定事項，乙方（即上訴人）同意依
        照台灣省國有林事業區出租造林地管理辦法，台灣省國
        有林事業區內濫墾地清理計劃，行政院核定之德基水庫
        集水區陡坡農用地（超限利用地）處理要點及有關法令
        規定辦理。參諸台灣省政府82年6月17日府業林字第163
        060號公告之行政院核定之「德基水庫集水區陡坡農用
        地（超限利用地）處理方案，其明定德基水庫集水區陡
        坡農用地（超限利用地），經就國土保安、水庫壽命、
        農民生計及社會安全各層面綜合檢討，權衡利弊得失，
        應予收回造林及自公告第4年開始，終止租約強制收回
        林地，並不予任何補償。」可知被上訴人終止系爭租約
        ，並無補償上訴人所植林木之義務。
    (2)、被上訴人依據林務局86年2月13日86林政字第04212號函
        ，先於86年4月23日分別以存證信函通知上訴人須於86
        年5月31日前就超限利用之部份改正實施造林，逾期未
        造林者，終止租約收回林地。嗣於88年1月7日分別以梨
        山郵局存証信函172號、165號號存證信函通知上訴人，
        因逾期未實施造林而依行政院秘書處87年7月23日台87
        經字第37185號函終止系爭租約等事實，有存證信函附
        卷可稽。被上訴人既已依政府政策而酌定相當期間通知
        上訴人，應就承租之系爭林地超限利用部分改正實施造
        林，自非驟然終止系爭租約，就上訴人權利之保障，並
        無不周。詎上訴人逾期未改善，顯未能達系爭租約維護
        水土保持設施之功能及訂約造林之目的，與山坡保育利
        用條例之規定及政府政策有違。從而，被上訴人依系爭
        租約第8條之約定，終止兩造系爭租約，洵屬有據。上
        訴人辯稱，縱得收回系爭林地，被上訴人僅能就上訴人
        承租土地範圍內之超限利用地強制收回，剩餘部分仍不
        得收回云云，亦無可採。
  ２、上訴人雖稱本件糾紛屬公法上之爭議，被上訴人不得訴由
      普通民事法院審判，依民事訴訟法第249條第1項第1款規
      定「訴訟事件不屬普通法院之權限」應予裁定駁回，始為
      適法云云，惟查本件訴訟標的係以發生私法上權利義務關
      係之變動為其效果，與公法之權利義務無關，是被上訴人
      訴由普通法院裁判，依法並無不合。又本件政府政策之作
      成分別為台灣省政府與行政院，被上訴人僅為政策執行之
      機關，系爭契約書既將政府政策需要明定為出租人即被上
      訴人隨時終止租約之條款，則被上訴人依約終止，依法自
      無不合。再參照最高法院51年度台上字第2680號判例意旨
      ，國有財產撥給各地機關使用者，名義上雖仍為國有，實
      際上即為使用機關行使所有人之權利，故對於是類財產，
      應准由管領機關起訴，代國家主張所有權人之權利。是上
      訴人抗辯被上訴人非屬系爭土地所有權人，不得就系爭土
      地行使民法第767條所規定之物上請求權，亦無可採。
  ３、又系爭契約書第3條第2款復已明定承租土地限於種植樹木
      之種類，而現有之果樹亦不得增植或補植，承租之條件已
      有變更，則上訴人等自應受此新訂契約條款拘束，不得再
      援以往之承租目的，據為無庸造林或果樹視同造林之抗辯
      事由。因系爭造林契約之性質旨在經營造林，此由系爭兩
      造所訂造林契約書第3條使用限制約定：「(一)水土保持：
      乙方應依甲方或台灣省政府農林廳水土保持局指定之方式
      及期限內於其承租林地內完成水土保持設施，並於租賃有
      效期限內隨時維持水土保持設施之功能，費用由乙方負擔
      。(二)造林樹種，乙方承租之林地限於種植現有之梨100株
      數，桃株數蘋杳75株數，不得增植或補植。」即明（見上
      訴人戊○○與被上訴人所訂造林契約書），並非意在農耕
      之用，是上訴人辯稱本件契約具有耕地租賃之性質云云，
      即不可採。
  ４、上訴人雖抗辯稱被上訴人收回系爭林地，不利於公共利益
      云云。惟系爭林地依非都市管制規則屬林業用地，位於大
      甲溪德基水庫土地涵養區域，該溪之重要性攸關大台中地
      區約二百五十萬居民之生活用水及農工業用水，並無可替
      代。況梨山地區因水土保持成效不佳，無適當節制使用肥
      料及農藥，導致使土地崩塌及土石流，德基水庫因嚴重污
      染淤積，其優養化已持續數10年，足見社會為此付出巨大
      之成本，系爭林地坐落山區因超限利用及過度開發，導致
      93年7月2日颱風造成嚴重之災情。職是，被上訴人依政府
      指示針對生態資源保育工作制定收回放租林地之政策，編
      列預算逐年依序與承租人終止租約，收回林地自行造林，
      就公共利益甚有裨益，自無民法第148條權利之行使違反
      公共利益可言。
  ５、綜上，被上訴人終止其與上訴人間之系爭租約，於法有據
      ，系爭租約已合法終止，被上訴人依據物上請求權之法律
      關係，請求上訴人分別返還如原判決附圖所示17號、11及
      18號之系爭林地，並拆除所示Ａ部分鐵皮屋，自屬有據。
  ６、按無法律上之原因而受利益，致他人受損害者，應返還其
      利益。地租不得超過地價百分之八。民法第179條及土地
      法第110條分別定有明文。無權占有他人之土地，可獲得
      相當於租金之利益，被占用人則受有相當於租金之損害，
      為社會通常之觀念，最高法院61年度台上字第1695號著有
      判例。系爭租約已合法終止，上訴人乙○○、戊○○無權
      占有系爭林地，既如前述，上訴人自被上訴人終止系爭租
      約時起至返還系爭林地止，使用系爭林地，自獲有相當於
      租金之利益，自不因被上訴人收回林地之目的為何，而受
      有影響。是被上訴人依據不當得利之法律關係請求上訴人
      返還相當於租金利益之不當得利，自屬有據。被上訴人據
      此請求上訴人給付自88年1月1日起算至91年10月30日止之
      不當得利，茲審酌如後：
    (1)、系爭林地之鄰地即台中縣和平鄉○○段20地號89年7月
        之公告現值為每平方公尺50元，有土地登記簿謄本在卷
        可稽。兩造於原審就被上訴人以該地公告現值作為系爭
        租地申報地價，均不爭執，是系爭林地計算不當得利之
        地價基準，自應以兩造合意之每平方公尺50元為據。本
        院參酌系爭林地所處區域、上訴人種植果樹為業及被上
        訴人請求給付之期間等情狀，認為上訴人無權占用系爭
        林地，所受利益應以地價百分之8計算為適當。自88 年
        1月1日起至91年10月30日止，計3年又302日（約3.81年
        ）。
    (2)、上訴人乙○○占用系爭林地如原判決附圖所示17號部分
        、面積26,600平方公尺，損害賠償金為404,852元（50
        ×26,600×0.08×3.81=404,852元，元以下四捨五入，
        下同）。上訴人戊○○其占用如原判決附圖所示11、18
        號部分、面積共7974平方公尺，損害賠償金為121,524
        元（50×7,974×0.08×3.81=121,524元）。被上訴人
        僅請求一部，則被上訴人分別請求上訴人乙○○、戊○
        ○給付37,385元、33,518元，應予准許。另被上訴人請
        求上訴人乙○○、戊○○依系爭租約應給付被上訴人87
        年度之果實分收代金分別為48,054元、9,084元，依民
        法第126條規定仍在5年之請求權時效內，從而被上訴人
        請求上訴人乙○○、戊○○分別給付85,439元、42,602
        元，應予准許。
六、綜上所陳，被上訴人請求上訴人乙○○將如原判決附圖所示
    17 地號土地內之Ａ部分鐵皮屋拆除，並將17號土地返還被
    上訴人，請求上訴人戊○○將11及18地號土地返還被上訴人
    ，及請求上訴人乙○○、戊○○分別給付被上訴人85,439元
    、42602元，並分別自本件起訴狀繕本送達後翌日起即自92
    年7月24日起，均至清償日止，按年息百分之5計算之利息，
    為有理由，應予准許。原審就此部分判命上訴人給付，並為
    假執行之宣告，核無違誤，上訴意旨，就此部分，仍執陳詞
    ，指摘原判決不當，求予廢棄，為無理由，應駁回其上訴。
    至被上訴人請求上訴人丁○○、甲○○返還林地並請求相當
    於租金之損害金等，即有未合，不應准許。原審就此部分判
    命上訴人甲○○應將系爭林地之地上物拆除，上訴人甲○○
    、丁○○應給付相當於租金之損害金等，並依聲請宣告假執
    行及免為假執行，即有不當，上訴人丁○○、甲○○上訴意
    旨指摘原判決此部分不當，求予廢棄改判，為有理由，就此
    部分，應由本院將原判決予以廢棄，改判如主文第二項所示
    。
七、本件事證已臻明確，兩造其餘攻擊防禦方法及舉證，核與本
    件判決結果無影響，爰不逐一論述，附此敘明。
八、據上論結，本件上訴為一部有理由，一部無理由，依民事訴
    訟法第450條、第449條第1項、第79條、第85條第1項前段，
    判決如主文。
中　　華　　民　　國　　94　　年　　7 　　月　　20　　日
                  民事第一庭審判長法　官  林陳松
                                  法　官  鄭金龍
                                  法　官  王重吉
以上正本係照原本作成。
如對本判決上訴，須於收受判決送達後二十日內向本院提出上訴
書狀，其未表明上訴理由者，應於提出上訴後二十日內向本院提
出上訴理由書 (須按他造人數附具繕本)。
上訴時應提出委任律師為訴訟代理人之委任狀。具有民事訴訟法
第四百六十六條之一第一項但書或第二項之情形為訴訟代理人者
，另應附具律師及格證書及釋明委任人與受任人有該條項所定關
係之釋明文書影本。
                                  書記官  紀美鈺
中　　華　　民　　國　　94　　年　　7 　　月　　22　　日
                                                      Ｈ
